【裁判字號】    99,抗,52
【裁判日期】    990129
【裁判案由】    假處分
【裁判全文】
臺灣高等法院民事裁定                    99年度抗字第52號
抗  告  人  甲○○
上列抗告人與相對人乙○○間假處分事件，對於中華民國98年9
月15日臺灣士林地方法院98年度裁全字第1947號裁定，提起抗告
，本院裁定如下：
    主  文
原裁定廢棄。
相對人於原法院之聲請駁回。
聲請及抗告費用由相對人負擔。
    理  由
一、按債權人就金錢請求以外之請求，欲保全強制執行者，得聲
    請假處分；請求及假處分之原因，應釋明之；前項釋明如有
    不足，而債權人陳明願供擔保或法院認為適當者，法院得定
    相當之擔保，命供擔保後為假處分，民事訴訟法第532條第1
    項、第533條、第526條定有明文。故債權人就假處分之原因
    全未釋明時，固不得以供擔保代之；惟如已釋明，僅係釋明
    不足，法院自仍得命債權人供擔保後為假處分。而所謂假處
    分之原因，依同法第532條第2項規定，係指因請求標的之現
    狀變更，有日後不能強制執行或甚難執行之虞；而所謂請求
    標的之現狀變更，係指為請求標的之物，其從前存在之狀態
    ，已有變更或將有變更而言，債務人就其物為法律上之處分
    ，亦屬使其物之現狀有變更，不僅物之損毀或失其所在等情
    事始足稱為現狀變更（最高法院20年抗字第336號判例意旨
    參照）。又稱「釋明」者，係使法院就某事實之存否，得到
    「大致為正當」之心證，即為已足，與「證明」係當事人提
    出之證據方法，足使法院產生堅強心證，可以確信其主張為
    真實者，尚有不同（最高法院96年台抗字第585號判例意旨
    參照）。至於債權人起訴主張之實體上理由，是否正當，乃
    屬本案判決問題，非假處分裁判中所能解決（最高法院94年
    度台抗字第267號裁判意旨參照）。
二、抗告意旨略以：
  (一)本件相對人於原法院聲請假處分，固提出戴春草之死亡證明
    書、戶籍謄本、土地登記謄本、地異動清冊及索引為證。但
    上開證據僅能證明：「戴春草名下所有坐落於臺北縣八里鄉
    ○○段159地號，面積3,825平方公尺，權利範圍：1/105之
    不動產(下簡稱系爭土地)，於其過世前一個月以贈與為原因
    移轉登記予抗告人」之事實，至於「是否有無效得撤銷之事
    由」暨「有何日後不能強制執行或甚難執行之虞」等假處分
    之原因，相對人則完全未提出可即時供法院調查之證據為釋
    明。對此，原法院應予駁回相對人假處分之聲請，而為准許
    ，容有違誤，已屬違背法令。
  (二)又系爭土地持分係抗告人以新台幣(下同) 826,500元之價格
    向戴春草為之購買，有雙方簽立之「不動產買賣契約書」為
    證。(見本院卷第10至第13頁)而其契約係由戴春草本人親自
    簽明，並有戴春草之子即戴木成及戴木榮二人在場為證，且
    抗告人與戴春草亦合意以「贈與」為原因辦理移轉之登記，
    是相對人所指「戴春草無贈與意思」，顯非事實。
  (三)系爭土地之面積為3,825平方公尺，公告現值為每平方公尺2
    0,000元，抗告人自戴春草取得移轉之持分為1/105，則系爭
    土地持分依公告現值所計算之價值至少在720,000元以上，
    實際市值更不止此數。然原裁定命相對人所提供之擔保竟僅
    為250,000元，僅及系爭土地持分公告現值之1/3，根本不足
    備供抗告人因假處分所受損害之賠償，足見其命相對人過低
    而不當等語。爰於本院抗告聲明為：原裁定廢棄；相對人之
    假處分聲請應予駁回。
三、相對人於原法院聲請及於本院陳述意旨略以：
  (一)相對人之父戴春草生前於98年8月3日，將其所有系爭土地贈
    與相對人，並於98年8月12日辦理所有權移轉登記，惟戴春
    草於98年9月1日因肝癌末期不幸過逝，而過逝之前精神狀態
    與行動均無法自主，故與抗告人非親非故，何以贈與意思，
    將系爭土地贈與抗告人？願供擔保以代釋明，並於原法院聲
    請假處分。
  (二)系爭土地依其94年6月17日之家族會議，乃分配予相對人，
    縱戴春草於98年9月1日先逝，仍可向戴春草之全體繼承人請
    求，而對系爭土地享有所有權移轉登記之請求權。另戴春草
    於98年9月1日死亡前20日時，其精神及行動均無法自主，已
    如前述，是無法就系爭土地之贈與及移轉登記於抗告人為意
    思表示，依經驗及倫理法則，絕無贈與之可能。又相對人就
    系爭土地於實體上對抗告人得提起塗銷系爭土地之贈與登記
    訴訟，俾便戴春草全體繼承人履行94年6月17日之家產分配
    決議，益證系爭土地確因抗告人之過戶行為致現狀變更，使
    相對人前述已取得之系爭土地所有權移轉登記請求權，有日
    後不能強制執行或甚難執行之虞，顯符合假處分之要件。況
    若抗告人於本案訴訟期間，將系爭土地移轉登記於第三人善
    意取得後，縱抗告人日後受有本案敗訴判決，相對人日後欲
    聲請強制執行時，亦有不能執行之情行，自符合假處分之要
    件，實不待言。
  (三)原裁定就擔保金額之裁量，並無違誤或不當之處：
    蓋法院所定擔保金額，係備供債務人因假處分所受損害之賠
    償，其數額應依標的物受假處分後，債務人不能利用或處分
    該標的物所受之損害額，或因供擔保所受之損害額定之，非
    以標的物之價值為依據，有最高法院48年台抗字第18號及63
    年台抗字第142號判例意旨參照。是抗告人抗告本件命相對
    人擔保金之金額，應以系爭土地之價值為據云云，尚屬無據
    。又各級法院辦案期限實施要點第2條第2點、第7點、第8點
    規定，民事審判辦案期限第一審為1年4月、第二審為2年、
    第三審為1年，共須時4年4月，並依民法第203條第1項前段
    之規定：「遲延之債務，以支付金錢為標的者，債權人得請
    求依法定利率計算之遲延利息。」故原裁定命為相對人提供
    之擔保金額為25,000元，已高於抗告人因本件假處分致遲延
    處分系爭土地所得之損害157,845元 (728,571×5%×4.333
    ≒157,848元)，高約10萬多原，自難謂有何違法或不當之處
    。爰於本院聲明為：駁回抗告人之抗告。
四、經查，相對人於原法院聲請假處分，無非以相對人之父戴春
    草於98年9月1日因肝癌過逝，而過逝之前骨瘦如柴，精神狀
    態與行動均無法自主為由，擬提起撤銷贈與之訴，並唯恐相
    對人將系爭不動產所有權移轉或為其他處分，而願供擔以為
    釋明，固據戴春草之死亡證明書、戶籍謄本、土地登記謄本
    、地異動清冊及索引為證。惟觀諸上開證物，核屬相對人對
    抗告人有假處分之請求，惟就假處分之原因部分，相對人僅
    空言泛稱：「系爭土地之贈與登記，導致相對人得提起本案
    訴訟，益證抗告人之過戶行為致現狀變更，有日後不能強制
    執行或甚難強制執行之虞，況若抗告人於本案訴訟期間，將
    系爭土地移轉登記於第三人善意取得後，縱抗告人日後受有
    本案敗訴判決，相對人日後欲聲請強制執行時，亦有不能執
    行之情行，自符合假處分之要件，且唯恐抗告人將系爭不動
    產所有權移轉或為其他處分行為，願供擔保以代釋明」云云
    ，惟查抗告人之贈與登記行為，為相對人本案請求之標的，
    係在相對人本案請求前發生之行為，非事後請求標的之現狀
    改變，自不符假處分之要件，此外，相對人亦未提出可供法
    院即時調查之證據以證明確有處分財產等現狀變更，有日後
    不能強制執行或甚難執行之虞。雖相對人於本院辯稱：其對
    於系爭土地享有所有權移轉登記請求權；戴春草於肝癌過逝
    之前，精神狀態與行動均無法自主；且其贈與稅申報書之簽
    章均非戴春草所為云云。縱認相對人所言屬實，亦僅屬本案
    請求有無理由之實體問題，並未能據此釋明本件假處分之原
    因，難認相對人已盡釋明之責。而相對人既就假處分原因未
    為釋明，縱相對人陳明願供擔保，亦無足補釋明之不足。揆
    諸首揭規定及說明，相對人就本件假處分之聲請，不應准許
    ，其供擔保之部分亦失所附麗，不予審酌。原法院未予詳查
    ，遽以裁定准予假處分，尚有未洽。抗告意旨指摘原裁定不
    當，求予廢棄，為有理由。應由本院將原裁定廢棄，更為裁
    定如主文第二項所示。
五、據上論結，本件抗告為有理由，爰裁定如主文。
中    華    民    國    99    年    1    月    29     日
                  民事第五庭
                        審判長法  官  李錦美
                              法  官  陳博享
                              法  官  黃雯惠
正本係照原本作成。
不得再抗告。
中    華    民    國    99    年    2     月    1     日
                              書記官  秦慧榮

司法院資訊處製作；財團法人民間司法改革基金會備份。
